臺灣臺南地方法院交通事件裁定　　　　　　　　　　九十一年度交聲字第一三一號
　　移送機關　交通部公路總局嘉義區監理所新營監理站
　　受處分人
　　即異議人　甲○○
右列受處分人因違反道路交通管理處罰條例案件，對於交通部公路總局嘉義區監理所
新營監理站民國九十一年四月二十三日所為之裁決處分（處分案號：新監裁違字第裁
七三—0000000號），聲明異議，本院裁定如左：
    主  文
原處分撤銷。
甲○○不罰。
    理  由
一、本件原處分意旨略以：受處分人即異議人甲○○於民國九十一年四月七日十一時
    十分許，在台南縣新營市○○路一０五號處，因騎乘車牌ＱＳ５—９８２號輕型
    機車搭載未戴安全帽之後座乘客，為警開單舉發。異議人到案辦理時，因其未考
    領機車駕駛執照，且原考領之小型車駕駛執照亦因其於同年一月七日駕駛車牌Ｚ
    Ｄ—９３５５號小型車在高速公路違規被舉發，目前在嘉義區監理所易處吊扣處
    分期間，原處分機關承辦裁決人員遂以異議人於駕照吊扣期間駕車，本於職權開
    單舉發，移送機關即交通部公路總局嘉義區監理所新營監理站，復以異議人違反
    道路交通管理處罰條例第二十一條第一項第七款之規定，裁處罰鍰新臺幣（下同
    ）九千元，並依同條第四項吊銷異議人之駕駛執照等語。
二、受處分人即異議人甲○○對其於小型車駕駛執照吊扣期間，騎乘輕型機車違規之
    事實，並無異議，惟辯稱：綜合道路交通安全規則第二條第一款及第六十一條第
    四款之規定，異議人於取得小型車駕駛執照時，應解釋為同時取得輕型機器腳踏
    車（以下簡稱輕型機車）之駕駛執照，僅因主管機關行政便宜措施，僅發給小型
    車駕駛執照，而道路交通管理處罰條例第二十一條第一項第七款規定所禁止者，
    應限於汽車駕駛人於駕照被吊扣其間，不得再駕駛其被吊扣駕照之車輛種類，不
    及於其他，是異議人縱因小型車駕駛執照被吊扣，應解釋為其輕型機車之駕駛執
    照並未被吊扣，仍得駕駛輕型機車，並未違反道路交通管理處罰條例第二十一條
    第一項第七款之規定等語。
三、經查：
    （一）按汽車駕駛執照為駕駛汽車之許可憑證，由駕駛人向公路監理機關申請登
          記，考驗及格後發給之；又汽車駕駛人取得高一級車類之駕駛資格者，應
          換發駕駛執照，並准其駕駛較低級車類之車輛，已領有小型車駕駛執照者
          ，得駕駛輕型機器腳踏車，道路交通安全規則第五十條第一項、第六十一
          條第四款分別定有明文。又目前公路監理作業實務上，如駕駛人已考領有
          汽車駕駛執照而無重型或輕型機車駕照，欲申請輕型機車駕照者，得憑其
          有效汽車駕駛執照，免考申領輕型機車駕駛執照，亦有交通部公路總局嘉
          義區監理所新營監理站（九一）嘉監新字第九一０一二六七號函附卷可憑
          。足見業已取得小型車駕駛執照者，得以其小型車駕駛執照作為駕駛輕型
          機器腳踏車（以下簡稱輕型機車）之許可憑證，其駕駛輕型機車之資格與
          考領輕型機車駕駛執照之駕駛人並無差異。觀諸道路交通管理處罰條例及
          道路交通安全規則，對於持小型車駕駛執照駕駛輕型機車之駕駛人，未設
          任何特別限制，與考領輕型機車駕駛執照之駕駛人完全相同，即屬明瞭。
          是領有小型車駕駛執照之駕駛人駕駛輕型機車違反道路交通管理處罰條例
          而受公路主管機關裁罰時，被處分人有無輕型機車駕駛執照，應不得為主
          管機關區別不同處罰方式之準據，否則即與行政程序法第六條明文揭示之
          禁止差別待遇原則有違。
    （二）次查，駕駛執照之吊扣或吊銷，乃公路主管機關對於違反道路交通管理相
          關法令之駕駛人所為之處罰，衡其性質為不利於人民之裁罰性行政處分，
          此類處分對人民權利侵害之程度，固難與刑事處罰相提並論，惟既已構成
          人民自由權利之限制，其構成要件及法律效果仍應以法律或法律具體授權
          之命令明確規定，且不得任由行政機關以解釋之方式，擴張其範圍。按汽
          車駕駛人於駕駛執照吊扣期間駕車者，處新臺幣六千元以上一萬二千元以
          下罰鍰，並當場禁止其駕駛及扣留其車輛牌照；並吊銷其駕駛執照，為道
          路交通管理處罰條例第二十一條第一項第七款、第四項所明定，自其構成
          要件觀之，該條第一項第七款僅謂「駕駛執照吊扣期間駕車」，解釋上固
          不排除小型車駕駛執照吊扣期間駕駛輕型機車之行為，惟觀諸同條例第六
          十八條，既就吊扣或吊銷駕駛執照處分之效力擴張另行規定，足見純就第
          二十一條第一項第七款之規定而言，其所指涉者，僅及於駕駛人於駕駛執
          照吊扣期間，仍駕駛其被吊扣之駕駛執照所許可之特定類型車輛之情形，
          否則立法者自無庸就吊扣、吊銷駕駛執照處分效力之擴張，另於第六十八
          條為特別規定。是駕駛人所持小型車駕駛執照遭吊扣者，倘無第六十八條
          所定應一併吊扣各級車類駕駛執照之情形，應認其於駕駛執照吊扣期間仍
          得駕駛輕型機車，並未違反第二十一條第一項第七款之規定。
    （三）且按汽車駕駛人，因違反本條例及道路交通安全規則之規定，受吊扣或吊
          銷駕駛執照處分時，吊扣或吊銷其持有各級車類之駕駛執照，道路交通管
          理處罰條例第六十八條固定有明文。上開條文雖未區分吊扣或吊銷駕駛執
          照之原因，惟道路交通管理處罰條例所定吊扣或吊銷駕駛執照之處分，除
          針對諸如出借駕駛執照或允許無駕駛執照之人駕駛其車輛（第二十三條）
          、不依規定接受道路交通安全講習，經再通知仍不參加（第二十四條）、
          裝載不依規定致人死傷（第二十九條至第三十條）、於高速公路或設站管
          制之道路，不遵管制之規定（第三十三條）、酒醉、吸食毒品或管制藥品
          而駕駛（第三十五條）、營業小客車駕駛人在執業期間犯罪（第三十七條
          ）、危險駕車（第四十三條）、駕車犯罪（第六十一條）、肇事逃逸（第
          六十二條）等對交通安全或他人生命財產造成重大危害或有重大危害之虞
          之行為外，依照第六十五條第一項第三款之規定，汽車所有人、駕駛人違
          反道路交通管理，經主管機關裁決後逾十五日未向管轄地方法院聲明異議
          ，或其聲明異議經法院裁定確定，而不依裁決或裁定繳納罰鍰者，按其罰
          鍰數額，易處吊扣汽車牌照或駕駛執照一個月至三個月；不依期限繳送汽
          車牌照或駕駛執照者，吊銷其汽車牌照或駕駛執照。此類吊扣或吊銷駕駛
          執照之處分，條文既明定為「易處」，自屬罰鍰之替代，駕駛人受此類吊
          扣或吊銷駕駛執照之處分，僅係無法繳納罰鍰，並無前述對交通安全或他
          人生命財產造成重大危害或有重大危害之虞之行為，應無一併吊扣或吊銷
          其各級車類駕駛執照之必要。況，倘認駕駛人受此類易處吊扣或吊銷駕駛
          執照之處分後，仍應依道路交通管理處罰條例第六十八條規定，一併吊扣
          或吊銷其各級車類駕駛執照，則無異以駕駛人之資力作為決定是否適用第
          六十八條之依據；換言之，倘駕駛人繳納罰鍰，則無庸吊扣或吊銷任何駕
          駛執照；若無資力繳納，則吊扣或吊銷其所有各級車類駕駛執照。若依此
          解釋方式，將使不同違規事實最終同受公路主管機關相同之處分，此顯與
          平等原則相違，其不當之處至為明顯，故就此應做「目的性限縮」解釋，
          應認駕駛人受易處吊扣或吊銷駕駛執照之處分者，並無道路交通管理處罰
          條例第六十八條之適用。是持小型車駕駛執照之駕駛人因違反道路交通管
          理相關法令，遭主管機關裁處罰鍰而不繳納，致受易處吊扣或吊銷駕駛執
          照處分者，其依道路交通安全規則第六十一條第四款所取得之駕駛輕型機
          車之資格並未一併遭吊扣或吊銷，仍得駕駛輕型機車，並未違反道路交通
          管理處罰條例第二十一條第一項第七款之規定。交通部九十年十一月二十
          日交路九十字第０六三一一九號函及同年月二十八日交路九十字第０六五
          九八七號函，未區分吊扣或吊銷駕駛執照之原因，逕認駕駛人於領用小型
          車駕照吊扣期間，駕駛輕型機車之行為均屬違反該條例第二十一條第一項
          第七款之規定，應依同條第四項吊銷駕駛人原吊扣之小型車駕駛執照之函
          示，揆諸前開說明，顯有未當。
    （四）又，道路交通管理處罰條例第六十八條同時吊扣或吊銷駕駛人各級車類駕
          駛執照之規定，並未排除機車駕駛執照，倘駕駛人因其駕駛行為對交通安
          全或他人生命財產造成重大危害或有重大危害之虞，致受吊扣或吊銷駕駛
          執照之處分，則駕駛人所有機車駕駛執照或依道路交通安全規則第六十一
          條所取得駕駛輕型機車之資格，自同在吊扣或吊銷之列；交通部六十二年
          四月六日交路（六二）字第二六一０六號函，謂「汽車駕駛人受吊扣或吊
          銷駕駛執照處分時，吊扣或吊銷其持有各級車類之駕駛執照，不包括機器
          腳踏車駕駛執照在內」，乃交通部於七十五年五月二十一日道路交通管理
          處罰條例修正增定第六十八條規定前所為之函示，自與現行該條文義及立
          法意旨不符，於本案應無適用之餘地，併此敘明。
四、綜上所述，本件受處分人即異議人甲○○所考領之小型車駕駛執照，既係遭公路
    主管機關易處吊扣處分，依前開說明，並無道路交通管理處罰條例第六十八條之
    適用，應認異議人基於道路交通安全規則第六十一條第四款所取得駕駛輕型機車
    之資格，仍有效存在，不因其小型車駕駛執照遭易處吊扣處分而受影響。是異議
    人於小型車駕駛執照【易處吊扣】期間，仍得駕駛輕型機車，並未違反道路交通
    管理處罰條例第二十一條第一項第七款之規定。從而，本件異議人之異議經核為
    有理由，原處分機關依上開規定裁處罰鍰新臺幣九千元，並依同條第四項吊銷異
    議人之駕駛執照，於法即有未合，應由本院裁定將原處分撤銷，另為異議人不罰
    之諭知，以資適法。
五、據上論斷，應依道路交通案件處理辦法第二十條前段，裁定如主文。
中      華      民      國      九十一      年    八    月    二十九    日
                                  臺灣臺南地方法院交通法庭
                                      法  官  張  瑛  宗
右正本證明與原本無異
如不服本裁定應於送達後五日內向本院提出抗告狀
                                      書記官  陳  志  德
中      華      民      國      九十一      年    九    月      五     日
